臺北高等行政法院判決　　　　　　　　　　　　　　　九十二年度簡字第八四七號
　　原　　　告　甲○○
　　訴訟代理人　許文彬律師
　　被　　　告　台北市政府勞工局
　　代　表　人　嚴祥鸞（局長）住同右
右當事人間因身心障礙者保護法事件，原告不服台北市政府中華民國九十二年十月二
七日府訴字第０九二一六九八一０００號訴願決定，提起行政訴訟。本院判決如左：
　　主  文
原告之訴駁回。
訴訟費用由原告負擔。
　　事  實  及　理　由
一、事實概要：緣台北市政府警察局中正第一分局於民國（下同）九十二年四月四日
    十八時三十分臨檢台北市○○區○○街一段二十九號「華夏理髮店」，查獲該店
    負責人即原告涉嫌僱用明眼女子楊春花及鍾美日二人，於營業場所內分別為男客
    胥○○及邱○從事按摩服務；嗣以九十二年四月八日北市警中正一分行字第０九
    二六一０六二０００號函送相關資料予原處分機關台北市政府社會局處理。原處
    分機關認原告違反身心障礙者保護法第三十七條第一項規定，依同法第六十五條
    規定，以九十二年四月十五日北市社三字第０九二三三一四七五０一號違反身心
    障礙者保護法案件處分書，處負責人即原告罰鍰新台幣（下同）四萬元。原告不
    服，提起訴願，經遭駁回，遂向本院提起本件行政訴訟。嗣違反身心障礙者保護
    法事件，自九十三年一月一日起移撥台北市政府勞工局辦理，茲由台北市政府勞
    工局承受訴訟。
二、原告起訴意旨略稱：(一)原告所營之「華夏理髮店」在理髮業界歷史已久，其營業
    項目為理髮，一向正派經營，絕無以色情或不法噱頭招攬生意。本店員工楊春花
    、鍾美日均為有二、三十年經驗之理髮從業人員，其工作就是為客人洗髮、理髮
    ；其於洗髮、理髮之際幫客人捏肩、敲背，表現親切服務態度，此坊間一般理容
    業者都會有此服務。(二)按身心障礙者保護法第三十七條第一項固規定：非本法所
    稱視覺障礙者，不得從事按摩業。惟依通常之理解，所謂「按摩業」當係指一種
    以按摩工作為生的職業。參以最高法院歷來判決對於刑法上所謂「業務」一詞之
    解釋，係指「以反覆同種類之行為為目的之社會活動」（四十三年台上字第八二
    六號），由此可知，倘係偶一為之，並非以之為一種謀生職業者，並不符合所謂
    「從事某業」之構成要件。本件情形，楊春花、鍾美日僅是在為客人理髮之際，
    順便予以捏肩、敲背而已，其所從事者仍是「理髮業」，而非「按摩業」，故其
    行為並不符合身心障礙者保護法第三十七條第一項所謂「從事按摩業」之構成要
    件。(三)從立法論的角度來看，憲法第七條「階級平等」、第十五條「工作權保障
    」等規定，係在維護人民工作權之平等性，雖然憲法第二十三條對於基本人權有
    可依法律限制之規定，但仍需符合「比例原則」，否則仍屬違憲。而目前社會情
    況，全台理髮業者人數達二十餘萬人，視障而得有按摩許可者不過二千餘人，此
    為公眾週知之事實，茲為「二千餘人」而限制「二十餘萬人」之工作權，顯然不
    符「比例原則」，足見該身心障礙者保護法第三十七條第一項之規定顯然是違憲
    的。再者，就某一工作的「種類」而言，它是普遍性（而非特定性）的存在於一
    般市民生活之中，其行為性質既然不具有「反價值」的色彩，國家又未特設其技
    術水準規範，殊無理由在立法上限制只許少數特定人可以從事、而排斥其他有能
    力者從事之理：否則就是對於人民正當「工作權」的剝奪，同時也違反了憲法上
    的「平等」原則。(四)身心障礙者保護法第三十七條第一項之立法違反了憲法上「
    平等權」、「工作權保障」及「比例原則」的旨意，顯有可議之處。從而，行政
    機關引用此一法條對人民做出罰鍰處分時，自應多加節制。在構成要件之解釋上
    ，理應從嚴，以便縮小處罰對象之範圍，庶免株連太廣云云。
三、按身心障礙者保護法第三十七條第一項規定：「非本法所稱視覺障礙者不得從事
    按摩業。但醫護人員以按摩為病患治療者，不在此限。」第六十五條規定：「違
    反第三十七條第一項者，處新臺幣一萬元以上三萬元以下罰鍰，並限期改善。前
    項違法事件如於營業場所內發生並依前項標準加倍處罰場所之負責人或所有權人
    。．．．」按視覺障礙者從事按摩業資格認定及管理辦法第四條規定：「按摩業
    之手技，包括：輕擦、揉捏、指壓、叩打、震顫、曲手、運動及其他特殊手技。
    」第五條第一款規定：「從事按摩業者，應具備下列條件：一、依本法（身心障
    礙者保護法）領有身心障礙手冊之視覺障礙者。．．．。」
    內政部八十五年八月十四日台內社字第八五八０五八六號函釋：「主旨：所詢坊
    間推拿館（中心）、瘦身及護膚美容等行業運用各種手技提供消費性服務，是否
    涉及從事或兼營按摩業等相關疑義乙案，復如說明．．．說明：．．．二、依據
    按摩業管理規則第四條規定『按摩業之手技包括：輕擦、揉捏、指壓、扣（叩）
    打、震顫、曲手、運動、壓迫及其他特殊手技。』，因此，有關病理按摩、美容
    中心等行業，其招牌既已標明指壓等涉及按摩之行為者，當列為稽查對象及依按
    摩業管理規則辦理。三、至以變相之推拿、或無（或未使用）瘦身、護膚美容設
    備，卻有運用『手技』為消費者服務之實者．．．如其已承認有從事違法之按摩
    行為，且有事實足資證明者，當應依殘障福利法（現為身心障礙者保護法）及按
    摩業管理規則（已於九十二年三月三日修正為「視覺障礙者從事按摩業資格認定
    及管理辦法」）處理之。」
    本院認上開函釋與身心障礙者保護法並無牴觸，應予適用。
四、卷查台北市政府警察局中正第一分局於事實欄所述時、地，查獲原告雇用之明眼
    女子楊春花及鍾美日二人於所營業之「華夏理髮店」營業場所內分別為男客胥傳
    鑫及邱○從事肢體按摩等情，有該分局臨檢紀錄表、男客胥○○、受僱人楊春花
    、鍾美日及原告之偵訊（調查）筆錄等影本各乙份附原處分卷可稽，其違規事實
    堪以認定。是被告以原告經營之營業場所內發生違法按摩事件，原告及其受僱人
    已違反身心障礙者保護法第三十七條第一項規定；且其受僱人楊春花及鍾美日二
    人分別經被告依同法第六十五條第一項規定，各處一萬元及二萬元罰鍰在案，被
    告遂依同法第六十五條第二項規定，科處原告四萬元罰鍰，自屬有據。至原告主
    張其受僱人楊春花及鍾美日僅是在為客人理髮之際，順便予以捏肩、敲背而已，
    其所從事者仍是「理髮業」，而非「按摩業」乙節，依據原告之受僱人楊春花於
    警訊時供稱：「問：你在華夏理髮廳擔任編號幾號的理髮小姐？答：擔任華夏理
    髮廳編號七號的理髮小姐。問：你受顧於何人？月薪多少？答：甲○○，月薪約
    一萬五千元左右。問：警方臨檢時當場發現你正為客人胥○○從事肢體按摩是否
    屬實？你替客人服務其代價為何？與老闆如何分帳？答：正確，其代價為乙節三
    十分鐘三百五十元，與老闆對分。問：你是否領有身心障礙手冊？答：無。問：
    你是否知道明眼人替人按摩肢體收費營利，是違反身心障礙者保護法，妳知道嗎
    ？答：知道。」另一受僱人鍾美日於警訊時供稱：「問：你在華夏理髮廳擔任編
    號幾號的理髮小姐？答：擔任華夏理髮廳編號十五號的理髮小姐。問：你受雇於
    何人？月薪多少？答：甲○○，月薪約一萬二千元左右。問：警方臨檢時當場發
    現你正為客人邱○從事肢體按摩是否屬實？你替客人服務其代價為何？與老闆如
    何分帳？答：正確，其代價為乙節三十分鐘三百元，與老闆對分。問：你是否領
    有身心障礙手冊？答：無。問：你是否知道明眼人替人按摩肢體收費營利，是違
    反身心障礙者保護法，妳知道嗎？答：知道。」及男客胥○○於警訊時證稱：「
    問：警方本（四）日十八時三十分於華夏理髮店臨檢之際，該店編號幾號服務員
    為你服務？答：我十七時三十分左右前往該址，由該店編號七號楊春花小姐幫我
    服務。問：華夏理髮店所提供對客人服務有哪些？有無肢體按摩或其他特別服務
    ？答：理髮兼肢體按摩，沒有色情服務。問：你經常到華夏理髮廳嗎？答：第一
    次。問：今（四）日你在華夏理髮廳內找編號七號服務員為你作何服務？收費為
    何？答：楊春花（編號七號）服務員問我是否要按摩，一節（三十分鐘）三百或
    三百五十元，我未聽清楚，不過既然要來輕鬆，價格我均可接受。於是就答應該
    服務員，進行按摩一節之際，警方剛來臨檢，目睹楊女正在幫我服務，我尚未付
    款。」等語觀之，原告之受僱人楊春花及鍾美日二人，確係於理髮之外，另外收
    費（每乙節三十分鐘收費三百元至三百五十元）從事按摩服務，且以此為謀生職
    業，並非偶一為之，其二人之行為自應受身心障礙者保護法之限制，是原告前述
    所辯，尚不足採。另原告主張身心障礙者保護法違反憲法第十五條保障人民工作
    權之規定云云，按身心障礙者保護法第一條揭示立法目的：「為維護身心障礙者
    之合法權益及生活，保障其公平參與社會生活之機會，結合政府及民間資源，規
    劃並推行各項扶助及福利措施，特制定本法；本法未規定者，適用其他法律之規
    定。」因身心障礙者工作及學習機會比身心正常者少，政府為照顧其生活，不得
    不對於身心正常者之工作權加以部分限制，乃有身心障礙者保護法第三十七條第
    一項「非本法所稱視覺障礙者不得從事按摩業」之規定，此為增進公共利益，實
    現真正之平等所必要，與憲法第二十三條規定之精神相符，原告所訴，容有誤會
    ，併此明。
五、綜上所述，原告既係「華夏理髮店」之負責人，其營業場所內因發生違法按摩事
    件，被告依身心障礙者保護法第三十七條第一項及第六十五條第二項規定，以其
    受僱人楊春花及鐘美日所受各一萬元及二萬元罰鍰處分加倍處以原告四萬元罰鍰
    ，於法並無不合，訴願決定予以維持，亦無違誤，原告起訴意旨，仍執前詞及個
    人主觀之見解，請求撤銷訴願決定及原處分，為無理由，應予駁回。又本件依卷
    內所獲資料，事證已臻明確，爰不經言詞辯論判決。
據上論結，本件原告之訴為無理由，爰依行政訴訟法第二百三十三條第一項、第九十
八條第三項前段，判決如主文。
中　　華　　民　　國　　　九十三　　年　　　三　　　　月　　　十九　　　日
                                  臺北高等行政法院  第二庭
      　　　　　　　　　　　　　　　　　　　　      法　官　林文舟
右為正本係照原本作成。
本件以訴訟事件所涉及之法律見解具有原則性者為限，始得於本判決送達後二十日內
向本院提出上訴狀並表明上訴理由，如已於本判決宣示後送達前提起上訴者，應於判
決送達後二十日內補具上訴理由（均按他造人數附繕本），且經最高行政法院許可後
方得上訴。
中　　華　　民　　國　　　九十三　　年　　　三　　　　月　　　十九　　　日
                                                   書記官  余淑芬
